台灣高等法院民事判決　九十一年度重上字第一九一號
　　上　訴　人　甲○○
　　法定代理人　林鈞銘
右當事人間確認本票債權不存在等事件，上訴人對於中華民國臺灣板橋地方法院八十
九年度重訴字第四六四號第一審判決提起上訴，本院判決如左：
    主      文
上訴駁回。
第二審訴訟費用由上訴人負擔。
    事      實
甲、上訴人方面：
一、聲明：
  (一)原判決廢棄。
  (二)確認被上訴人就上訴人所有坐落台北市○○區○○段三小段九○之二、九二之二
    、九七地號土地所有權，應有部分各十六分之二，及其上建物即建號一九三一、
    一九三二號，門牌號碼台北市信義區○○○路○段五二四巷三弄二十五號地下室
    、一樓房屋，所有權全部，於民國八十六年十二月十二日設定登記之第一順位最
    高限額新台幣（下同）一千一百四十萬元抵押權與八十七年二月二十七日設定登
    記之第二順位最高限額四百二十萬元抵押權均不存在。
  (三)被上訴人應將台北市松山地政事務所八十六年信義字第二九五一○○號收件、八
    十七年信義字第○三八四八○號收件所為前項抵押權設定登記塗銷。
  (四)確認被上訴人對於上訴人之借款一千三百萬元之債權不存在。
  (五)確認本院卷第六十一頁至六十七頁之附件所示之最高限額一千一百四十萬元及四
    百二十萬元抵押權設定契約書、借據及授信約定書關於「甲○○」之簽名及印文
    均係偽造。
二、陳述：除與原判決記載相同者外，補稱略以：
  (一)上訴人雖有同意訴外人即其女婿王水隆代為洽辦誠泰商業銀行松山分行（下稱誠
    泰銀行松山分行）三百三十萬元貸款轉貸之事，及提供所有權狀正本給王水隆，
    惟並未授權王水隆代理上訴人與被上訴人訂立借貸契約，且依被上訴人提出之借
    貸契約（即借據等）觀之，貸款手續必須與借款人「本人」辦理對保確認，於性
    質上不得代理，是兩造間並無借貸契約。至於上訴人名義之二二二八八帳號「印
    鑑卡」上之簽名，係王水隆於未經承辦人員「見簽」之情況下要上訴人於家中簽
    寫，況上訴人於主觀上係將該帳戶當作還款帳戶，上訴人亦無以該帳戶收受款項
    之認識及行為，實際上使用該帳戶者係王水隆，縱該一千三百萬元曾匯入該帳戶
    內，亦難認係上訴人所收受。
  (二)上訴人之配偶張世左從未於系爭借據上簽名、蓋章，亦未經對保手續。另自八十
    六年十二月十三日借貸九百五十萬元之借據影本以觀，其「甲○○」之簽名及印
    文，俱非上訴人所為，且「張世左」之簽名亦出現於下方之連帶保證人欄及上方
    對保欄，與其他四家金融單位張世左本人開戶資料之簽名不符。至於上訴人圓形
    章為上訴人在戶政機關登記之印鑑章，惟系爭授信約定書、借據及印鑑卡上之印
    文，均係方形章，顯係偽造。
三、證據：除援用第一審所提證據外，補提：匯款回條正本三十四張、具保欄比對表
    影本、塗銷抵押權土地登記申請資料一件、八十六年十二月十三日收據為證，並
    聲請訊問證人連明旭及聲請調取張世左銀行開戶印鑑卡。
乙、被上訴人方面：
一、聲明：駁回上訴。
二、陳述：除與原判決記載相同者外，補稱略以：
    對保與否並非借貸契約成立之要件，上訴人既已自認系爭帳戶簽名為其親簽，系
    爭印鑑卡復留有印鑑，其並依王水隆之指示按月匯款繳息，難謂未有借貸合意。
三、證據：援用第一審所提證據為證。
    理      由
一、按上訴後為訴之變更或追加，非經他造同意，不得為之，惟如係擴張或減縮應受
    判決事項之聲明者，則不在此限，此觀民事訴訟法第二百五十五條第一項第三款
    及同法第四百四十六條第一項規定甚明。查上訴人原起訴請求確認如本院卷第六
    十一頁至第六十七頁附件所示之最高限額一千一百四十萬元及四百二十萬元抵押
    權設定契約書、借據及授信約定書係偽造，嗣於提起上訴後，就此部分僅請求確
    定上開抵押權設定契約書、借據及授信約定書關於「甲○○」之簽名及印文均係
    偽造，核屬減縮應受判決事項之聲明，依上開說明，於法自應准許，尚毋庸被上
    訴人同意，合先敘明。
二、本件上訴人起訴主張：伊並未以其所有坐落台北市○○區○○段三小段九○之二
    、九○之二、九七地號土地，應有部分各十六分之二，及其上建物即建號一九三
    一、一九三二號，門牌號碼台北市信義區○○○路○段五二四巷三弄二十五號地
    下室、一樓房屋，所有權全部（含共同使用部分一九四七建號建物，下稱系爭不
    動產），分別於八十六年十二月十二日、八十七年二月二十七日為被上訴人設定
    第一順位、第二順位之最高限額一千一百四十萬元、四百二十萬元抵押權（下稱
    系爭抵押權），亦未曾向被上訴人借款一千三百萬元（下稱系爭借款）或曾收受
    被上訴人所交付之消費借貸款，被上訴人所持有系爭借款及抵押權設定之文件均
    係訴外人王水隆所偽造，伊未曾於相關文件上簽名蓋章，伊僅向王水隆探詢辦理
    伊誠泰銀行三百三十萬元貸款之轉貸事宜，而交付系爭不動產所有權狀，但並不
    知王水隆竟持以辦理系爭一千三百萬元借款等語，為此請求確認如上訴聲明第二
    項至第五項所示。
三、被上訴人則以：系爭借款款項均已撥入上訴人帳戶內而已經交付，系爭抵押權之
    設定均屬有效，上訴人並將貸得款項部分轉匯至誠泰銀行償還上訴人在誠泰銀行
    松山分行之貸款，上訴人之女婿王水隆乃其代理人等語，資為抗辯。
四、查上訴人主張系爭借款及抵押權設定相關之授信約定書、借據及抵押權設定登記
    契約書均係上訴人女婿王水隆所偽造，固據其提出借據及授信約定書為證（見臺
    灣花蓮地方法院八十九年度重訴字第五三號卷第八、九頁），而王水隆因涉犯偽
    造文書罪嫌，經檢察官通緝中，亦有臺灣板橋地方法院檢察署八十九年二月十三
    日板檢吉愛八九他字第一九○五號函附卷可稽（見原審卷一第四五頁），惟此為
    被上訴人所否認，辯稱上訴人就系爭借款知情，至少須負表見代理之責等語。是
    本件所應審究者，核為上訴人有無授權王水隆辦理系爭借款？其授權範圍是否包
    含於轉貸及增貸部分？有無表見代理規定之適用？被上訴人是否已交付系爭借款
    ？
五、就轉貸部分，經查：
  (一)上訴人曾於七十八年間以系爭不動產向誠泰銀行松山分行貸款並設定本金最高限
    額二千一百六十萬元抵押權在案，有土地及建物登記謄本在卷可參（見原審卷一
    第三十頁、第五三至一一五頁）。嗣於八十六年十二月十三日則持一圓形篆形文
    字印章，即其於七十七年六月三日向台北市信義區戶政事務所登記之印鑑章（有
    台北市信義區戶政事務所八十九年七月十二日戶印證字第○○一二八六二號印鑑
    證明附上開花蓮地院卷第十三頁可參），至誠泰銀行松山分行申請塗銷上開抵押
    權，塗銷理由則為因借款人即上訴人另「向其他金融機構（花蓮企銀）或個人貸
    款」，塗銷條件為：「本件借款於八十六年十二月十三日全部清償」，有該行不
    動產抵押權塗銷申請書（見原審卷一第一八九頁）附卷可參。而上訴人於八十九
    年七月十七日向臺灣花蓮地方法院提起本件訴訟之時，其所陳送之起訴狀所蓋用
    之上訴人印文即為上開印鑑章（見上開花蓮地院卷第四頁），同一印文並蓋用於
    委任鍾傑為訴訟代理人之委任狀（見同上卷第二四頁），堪認上開印章確實屬於
    上訴人所有，且於八十九年七月間起訴時仍由上訴人執有使用無訛。
  (二)上訴人並於八十六年十二月十三日即申請塗銷上開誠泰銀行抵押權同日，於被上
    訴人新店分行以匯款轉帳方式將應清償誠泰銀行之款項匯至誠泰銀行松山分行，
    其金額與誠泰銀行所收到用以清償之金額相符，亦有誠泰銀行當日匯入明細表（
    跨行）及貸放資料查詢附卷可佐（見原審卷一第一八六至第一八八頁）。是自上
    開資金流向以觀，堪認上訴人用以清償其向誠泰銀行之借款資金確係向被上訴人
    借貸而得，並於同日上訴人並向誠泰銀行松山分行取回他項權利證明書、土地建
    築改良物抵押權設定契約書及其他約定事項、債務清償證明書、保險單等，有被
    上訴人所提出之匯款申請書影本三紙（見原審卷一第三四、三五頁）、誠泰商業
    銀行九十年五月十日誠泰銀（山）字第九○○○○七號函檢送之八十六年十二月
    十三日當日匯入明細表、貸放資料查詢明細單、不動產抵押權塗銷申請書影本（
    見原審卷一第一八五至一八九頁）、九十年十二月二十日誠泰銀（山）字第九○
    ○○一四號函檢送之八十六年十二月十三日收據影本等在卷可稽（見原審卷二第
    一五七、一五八頁），益見上訴人就此轉貸手續，及以印鑑章向誠泰銀行取回相
    關證件以憑辦塗銷抵押權設定登記乙節均知情，其確有授權王水隆辦理轉貸事宜
    。
  (三)上訴人雖主張其交付所有權狀與其女婿王水隆不過為探詢轉貸相關事宜，並未交
    付印鑑章，並無授權委託王水隆辦理轉貸云云。惟觀諸臺北市松山地政事務所九
    十年三月三十日北市松地三字第九○六○四二八一○○號函檢附之抵押權塗銷登
    記申請案資料影本六張（見原審卷一第一六四至一七○頁，內包括誠泰商業銀行
    股份有限公司八十六年十二月十三日誠泰銀行松山八六償字第○○二一號債務清
    償證明書、上訴人身分證影本），可知上開誠泰銀行抵押權之塗銷登記手續係於
    八十六年十二月十七日向台北市松山地政事務所送件，而上訴人所使用送件之申
    請書上及蓋用於國民身分證影本上之印章，核與蓋用於系爭借款授信約定書等文
    件之印章相同，亦有系爭借款借據、授信約定書附卷可參，則上訴人既同意王水
    隆辦理轉貸，就上開印章之存在，自難諉為不知。復參酌上訴人於八十七年十月
    至八十八年一月間即數次自中國信託商業銀行松山分行匯款至被上訴人所屬泰山
    分行給付利息及償還本金之匯款回條影本（見上開花蓮地院卷第十至十三頁）乙
    節，益徵上訴人確實明知且授權王水隆向被上訴人借款以清償上開誠泰銀行借款
    之事實，否則即毋庸向被上訴人為清償之行為，被上訴人辯稱上訴人確有向其貸
    款，其亦已交付之事實，即堪憑採。上訴人主張被上訴人無法證明有交付及債權
    之存在云云，洵不足採。
  (四)上訴人復主張其並未收受被上訴人所交付之借貸款項云云。然查上訴人在被上訴
    人所屬泰山分行內所開設之帳戶，因其向被上訴人借貸所得之款項，除前述轉匯
    至誠泰銀行松山分行之款項外，另有部分款項匯入上訴人之女張俐潔及女婿王水
    隆之帳戶內，此有華僑商業銀行新莊分行九十年八月二十三日（九○）僑銀莊總
    字第○七五號函檢附張俐潔開戶基本資料及自八十六年十二月起之往來交易明細
    、借據影本、中興商業銀行新莊分行九十年八月二十一日（九○）興莊字第九○
    ○九六號函檢附王水隆開戶基本資料及往來明細等在卷可參（見原審卷二第十至
    十六頁），是被上訴人辯稱其已經將上訴人名義所借貸之貸款撥入上訴人帳戶以
    為交付，即堪憑採。上訴人主張被上訴人無法證明有交付及最高限額抵押權債權
    之存在云云，殊不足取。
  (五)至於上訴人主張本件係被上訴人受僱人王水隆冒貸，被上訴人對其要無債權可言
    云云，惟本件上訴人確有委任王水隆代為向被上訴人借貸之事實，已如前述，是
    王水隆既係代理上訴人辦理相關借貸手續，就系爭借貸關係而言，王水隆即為上
    訴人之代理人，要不因其亦為被上訴人之受僱人而有影響。
六、就增貸部分，經查：
  (一)按由自己之行為表示以代理權授與他人，或知他人表示為其代理人而不為反對之
    表示者，對於第三人應負授權人之責任，民法第一百六十九條前段定有明文。
  (二)查王水隆受上訴人所授與之代理權範圍，依照上訴人自中國信託商業銀行匯入其
    在被上訴人所屬分行所開設之帳戶金額計算，每月僅攤還二萬七千七百八十元之
    利息等情，並參酌系爭借據上所載利率年息百分之八．五計算，其原意應僅授權
    王水隆就其誠泰銀行舊有貸款三百三十萬元左右為轉貸，尚非有授權王水隆貸款
    達一千三百萬元之意，是就舊有貸款部分範圍內，王水隆固為上訴人之代理人，
    其所為行為自應對上訴人發生效力；另關於超過前述轉貸部分，王水隆固屬無權
    代理，然上訴人並未能舉證證明被上訴人明知王水隆就該超過部分無代理權，是
    被上訴人辯稱上訴人應負授權人之責任，即屬可採，上訴人主張其並無須負責，
    尚屬無據。至於系爭借款連帶保證人張世左是否知情，要屬另一連帶保證法律關
    係存否問題，核與本件上訴人就超過授權轉貸部分應負表見代理之責無涉。
七、綜上所述，兩造間確存在有消費借貸關係，上訴人主張尚不足採，被上訴人所辯
    為可取，從而上訴人請求確認兩造間之系爭債權不存在，洵屬無據，不應准許，
    ；而系爭抵押權既從屬於系爭債權之權利，該債權既存在，其請求確認系爭抵押
    權不存在，並塗銷前述抵押權之設定登記，亦無理由，應予駁回；至於上訴人請
    求確認由上開抵押權設定契約書、借據及授信約定書關於上訴人簽名及印文係偽
    造部分，縱使部分借款乃王水隆逾越代理權之範圍所為者，惟就轉貸部分並無偽
    造可言，已如前述，且對於被上訴人而言，前述證件乃被上訴人主張權利之依據
    ，是上訴人請求確認前述文件簽名及印文係偽造，於法亦有不合，應併予駁回。
    原審為上訴人敗訴之判決，即無違誤。上訴意旨指摘原判決不當，求予廢棄改判
    ，為無理由，應予駁回。
八、本件事證已臻明確，兩造其餘攻擊防禦方法，經核與本判決結果均不生影響，爰
    不一一論述，併予敘明。
據上論結，本件上訴為無理由，依民事訴訟法第四百四十九條第一項、第七十八條，
判決如主文。
中　　　華　　　民　　　國　　九十一　　年　　十一  　　月　　十二　　　日
                                民事第一庭
　　　　　　　　　　　　　　　　　　審判長法　官　湯  美  玉
                                          法  官　陳  金  圍
                                          法  官　黃  莉  雲
右正本係照原本作成。
如不服本判決，應於收受送達後二十日內向本院提出上訴書狀，其未表明上訴理由者
，應於提出上訴後二十日內向本院補提理由書狀（均須按他造當事人之人數附繕本）
上訴時應提出委任律師或具有律師資格之人之委任狀；委任有律師資格者，另應附具
律師及格證書及釋明委任人與受任人有民事訴訟法第四百六十六條之一第一項但書或
第二項（詳附註）所定關係之釋明文書影本。
中　　　華　　　民　　　國　　九十一　　年　　十一  　　月　　十三　　　日
                                  　　　　書記官　秦  仲  芳
附註：
民事訴訟法第四百六十六條之一（第一項、第二項）：
對於第二審判決上訴，上訴人應委任律師為訴訟代理人。但上訴人或其法定代理人具
有律師資格者，不在此限。
上訴人之配偶、三親等內之血親、二親等內之姻親，或上訴人為法人、中央或地方機
關時，其所屬專任人員具有律師資格並經法院認為適當者，亦得為第三審訴訟代理人
。
